【裁判字號】    97,訴,3225
【裁判日期】    980319
【裁判案由】    損害賠償
【裁判全文】
臺灣臺北地方法院民事判決              97年度訴字第3225號
原      告    戊○○
                        室
訴訟代理人    錢裕國律師
複代理人      乙○○
              丙○○
被      告    巨達房屋仲介有限公司
法定代理人    丁○○
兼訴訟代理人  己○○
上列當事人間損害賠償事件，本院於民國98年2月26日言詞辯論
終結，判決如下：
    主  文
原告之訴及假執行之聲請均駁回。
訴訟費用由原告負擔。
    事 實 及 理 由
壹、原告起訴主張：
一、原告於民國94年1月17日透過被告巨達房屋仲介有限公司（
    下稱巨達公司，為中信房屋林森加盟店）之仲介與訴外人甲○○簽立不動產買賣契約書（下稱系爭買賣契約），由甲○○承購原告所有坐落「臺北市中山區○○○路416巷3號4之
    10」之房屋及土地持分（下稱系爭房地），雙方議定總價款
    為新台幣（下同）170萬元，甲○○簽約當日即支付原告定
    金20萬元，系爭契約第13條第3項並明定雙方同意最遲須於
    94年3月31日前完成交屋及交付尾款150萬元之手續，而被告
    己○○則為承辦系爭房地過戶事宜之代書。詎查，被告巨達
    公司於本件買賣中一方面向甲○○宣稱可全額貸款170萬元
    ，另一方面又向原告聲稱甲○○欲辦理房屋貸款事宜，須將
    系爭不動產過戶至甲○○名下始得辦理之，原告為配合被告
    巨達公司之要求，方交由被告己○○辦理移轉登記手續，將
    系爭房地過戶至甲○○名下，使甲○○得以順利辦理房屋貸
    款。惟嗣經原告聽信被告巨達公司所言，將系爭房地移轉與
    甲○○後，甲○○竟未履行協議交付尾款（可能係無法全額
    貸款所致），而經多次以電話聯繫甲○○，並寄發存證信函
    通知，儘速出面與原告辦理交屋及交付尾款之手續，然訴外
    人甲○○皆置之不理，執意違約。甚至嗣後甲○○更利用其
    為系爭房地登記所有權人之便，再度將之轉手過戶於他人，
    致使原告損害追索無門。
二、又「經紀業指依本條例規定經營仲介或代銷業務之公司或商
    號。」，不動產經紀業管理條例第4條第4款定有明文，則被
    告巨達公司自屬前開經紀業甚明，而「因可歸責於經紀業之
    事由不能履行委託契約，至委託人受損害時，由該經紀業負
    賠償責任」、「地政士受託辦理各項業務，不得有不正當行
    為或違反業務上應盡之義務。地政士違反前項規定，致委託
    人或其他利害關係人受有損害時，應負賠償責任。」，不動
    產經紀業管理條例第26條第1項、地政士法第26條亦有規定
    ，則本件被告等既明知系爭契約第4條第3項原已明白約定「
    買方應依受託專業代理人通知之期日親自辦理開戶、對保，
    俟核貸通知雙方會同領款交付或授權逕予撥入賣方指定之帳
    戶以代交付，…一次全部付清。」，亦即原告本無庸也不須
    先行過戶所有之系爭房地予甲○○，僅因被告等信誓旦旦之
    保證，方同意進行辦理過戶；況且，原告與被告巨達公司既
    簽立委託銷售契約書，被告巨達公司即有「應於簽訂本約前
    或同時交付『房屋交易安全制度說明書』供甲方閱讀」之義
    務，惟被告巨達公司卻未薦請原告採用以保障其權益，從而
    ，原告所受迄今仍未見付之尾款150萬元之損害，自可歸責
    於被告等。
三、再者，被告巨達公司之負責人丁○○於系爭買賣契約約定之
    交屋期間（即94年4月間），發現有本件糾紛後，不僅不思
    誠意解決，反而由丁○○之母親即訴外人黃張秀珠掛名為負
    責人，另行成立住連房屋仲介有限公司（下稱住連公司），
    並於住連公司核准設立後，旋於94年8月間將巨達公司解散
    ，其意圖規避仲介業應負之社會責任，及心思之縝密、動機
    之不良已可見一斑。甚至，原告因系爭房地之原有權狀仍在
    被告持有中，甲○○卻偽辦遺失，而提出之偽造文書告訴，
    被告等均有在該案偵查中出庭作證，惟被告明知原告與甲○○間就系爭房地有糾紛，竟仍仲介訴外人林美麗出賣系爭房
    地予訴外人黃小真，藉以賺取不當之服務報酬，致原告嗣後
    對訴外人無何得以主張，是被告惡性之重大，已明顯可見。
四、爰此聲明：(一)被告應給付原告150萬元，及自本件起訴狀繕
    本送達被告之翌日起（即97年3月18日）至清償日止，按年
    息5%計算之利息；(二)前項中如有任一被告為給付者，另一被
    告於其給付範圍內，免給付之義務；(三)陳明願供擔保，請准
    宣告假執行。
貳、被告抗辯：
一、原告於94年1月17日與甲○○簽訂系爭買賣契約，雙方議定
    甲○○以總價款170萬元承購原告所有之系爭房地，系爭買
    賣契約中所約定之交易價金支付流程及每期應給付之金額，
    均係由原告及甲○○自行協議確認，再由被告己○○為契約
    見證人協助載明於契約，而契約之全部內容均經原告及甲○○確實審閱、充分了解並同意確實履行後始簽署、蓋章，此
    於契約第12條第3項已明載。又甲○○於契約簽訂完成時即
    支付第1期價款20萬元，並於簽訂契約當時自稱係國泰世華
    銀行職員，剩餘款項已經公司放款部預審貸款絕無問題，故
    於簽約完成後，代書即依一般實務作業流程，辦理報稅手續
    。因依實務上作業流程，必須於買賣標的產權過戶完畢且辦
    理貸款銀行抵押權設定後，地政事務所才可核發他項權利證
    明書給銀行，銀行於取得他項權利證明書後才能進行撥款之
    手續，是並非如原告所指稱毋庸過戶系爭不動產即可辦理相
    關程序。且被告己○○為保障雙方權益，係於取得銀行用印
    抵押權設定契約書並確定抵押權設定金額為168萬元及開戶
    、對保手續完成後，始將過戶與抵押權設定併案於94年1月
    28 日送入地政事務所辦理登記，而非如原告所指稱系爭房
    地過戶予甲○○後，再辦理貸款程序。況本案於辦理過戶、
    設定前亦有要求甲○○依系爭買賣契約第4條第1項第2款之
    約定開立本票150萬元作為尾款支付之擔保，該本票事後亦
    已交給原告向法院聲請本票裁定，並已裁定在案，是被告己○○應已竭盡保護原告之權利且並未有不正當或違反業務上
    應盡之義務。又系爭房地於完成過戶、設定後，被告己○○
    即依作業流程將文件交付國泰世華銀行等待交屋撥款，而依
    財政部規定，銀行貸款金額需先撥入借款人本人於該行開立
    之帳戶，再由買賣雙方會同領款交付或由買方提出款項後再
    匯入賣方指定之銀行帳戶內，故本案貸款金額需先撥入甲○○之帳戶，並將該筆金額先行圈存，再由甲○○與原告會同
    領款或由甲○○提出款項後再匯入原告指定之銀行帳戶內，
    惟原告於簽約時並未指定匯款帳戶。另又因甲○○稱急要出
    國，告知被告巨達公司須於94年2月4日前辦理交屋，被告巨
    達公司亦立即通知原告辦理交屋手續，但原告卻稱系爭房地
    內之房客尚未搬離而無法交屋，至原告解決房客問題要求被
    告巨達公司通知王君交屋時，時間已隔一個多月，以致甲○○人心生變有機會私自將貸款款項提領，避不辦理交屋手續
    。又自甲○○不出面交屋後，被告巨達公司除以存證信函促
    甲○○限期出面點交、付款外，並盡心盡力協助原告聘請律
    師行法律途徑追討，並聲請150萬元本票裁定等，大部分律
    師費用均由被告巨達公司支付。過程中並提供許多保全方案
    予原告參考，但卻不被原告所接受，以致錯失良機，使系爭
    房地被甲○○在明知尚未辦理交屋手續情況下，轉手他人。
    另本案迄今尚未辦理交屋手續，所有權狀正本、鑰匙、買賣
    移轉契約書正本及代書應收之代書費、代墊之規費等，目前
    全部由被告巨達公司保管中，而原告一直居住在系爭房地之
    隔壁，在明知尚未辦理交屋前，卻任意讓甲○○換鎖、帶人
    看屋及轉售等，卻不加以制止，且已有甲○○所開立本票
    150萬元之本票裁定，卻不向甲○○求償，轉而向被告等要
    求賠償，實不甚合理。再者，依臺灣板橋地方法院檢察署不
    起訴處分書亦載明，甲○○於嗣後原告業使房客遷離後，迄
    今係因其自認亦受有損害而未能與原告完成交屋手續並給付
    尾款或達成和解，故原告未能收取尾款150萬元實非可歸責
    於被告之因素。因此，本案無論在過戶作業流程上或交屋流
    程上，被告等均已善盡業務上應盡之義務，且應收之代書費
    、代墊之規費、律師費等，均求償無門，亦屬受害者之一。
二、又買賣契約原存在當事人不依約履行之風險，原告與甲○○
    之間買賣過程均為正常程序，依系爭買賣契約第5條第1項約
    定：「雙方應於第2次付款同時將移轉登記所須交付之文件
    書類備齊並加蓋專用印章交予受託專業代理人專責辦理。」
    ，及依同契約第4條第1項第1款約定：「買方應於交付第2次
    款同時提供辦理貸款必需之文件及指定融資貸款之金融機構
    ；未指定者，由受託專業代理人代為指定，買方絕無異議。
    」，顯然原告本須於甲○○第2次付款同時提供文件，並委
    由被告己○○辦理過戶手續，且同時辦理甲○○之貸款程序
    ，其中並無任何昧於專業、為求利益之情形，更無任何「信
    誓旦旦的保證」。原告之損害依其起訴狀所稱，乃甲○○未
    依與原告訂立之系爭買賣契約履行支付尾款價金之義務所致
    ，與甲○○之後手林美麗、黃小真之間之買賣並無相涉，被
    告媒介林美麗與黃小真之間買賣，更與原告主張之損害毫無
    關係。
三、又本件原告並未與被告簽立委託銷售契約書，僅有口頭約定
    委託代為銷售房屋；而房屋交易安全制度係中信房屋所提供
    ，全部流程及承辦者亦係該公司，被告並無承作之能力與業
    務。縱被告有提供房屋交易安全制度說明書之義務，惟提供
    之方式非僅一端，被告巨達公司之營業處所均有大型告示板
    ，詳細說明制度流程，並在門口接待區備有置物架，架上堆
    放許多各類說明書供客戶自由取閱，而中信房屋網站上對交
    易安全制度亦有詳細說明；原告縱因不知有房屋交易安全制
    度而受損害，亦係處於「可得而知卻因重大過失而不知」之
    情形，難謂非與有過失。況房屋交易安全制度須經買賣雙方
    共同簽暑，被告雖建請原告使用該制度，若甲○○拒絕仍無
    法使用；縱經雙方同意使用，甲○○事後不支付價金，該制
    度亦不能代替買方履行契約義務，原告之損失仍將發生，顯
    然有無使用交易安全制度與本件系爭買賣紛爭並無因果關係
    。是以，原告所受損害純係甲○○債務不履行所致，原告與
    被告間既無保險或保證之契約關係，又無故意或過失不法侵
    害原告之權利；或故意以背於善良風俗之方法，加損害於原
    告；或違反保護他人之法律致生損害於原告，被告當無損害
    賠償責任。
四、另被告巨達公司之負責人丁○○於94年4月28日住連公司成
    立後，僅擔任顧問一職，並未擔任股東或董監事；且系爭契
    約發生於94年1月17日，被告巨達公司至94年8月22日始行解
    散，實難謂被告巨達公司意圖規避其責，匆匆將公司結束營
    業後並同時申請設立住連公司。況解散之公司，於清算範圍
    內視為尚未解散，原告如在清算開始後主張其債權，尚有受
    清償之可能，豈有結束營業即可規避債務之理。
五、再者，地政士法第16條規定，地政士之業務包括：「一、代
    理申請土地登記事項。二、代理申請土地測量事項。三、代
    理申請與土地登記有關之稅務事項。四、代理申請與土地登
    記有關之公證、認證事項。五、代理申請土地法規規定之提
    存事項。六、代理撰擬不動產契約或協議事項。七、不動產
    契約或協議之簽證。八、代理其他與地政業務有關事項。」
    ，簡言之，地政士之受託任務僅限於代理申請地政相關事項
    及代理撰擬文件或簽證等，並無監督買賣契約當事人履行契
    約之責；而原告指稱之事實中，並無上開諸事項辦理上之疏
    失或故意違背任務或任何不正當行為。且原告所謂「被告保
    證買方可全額貸款」及「被告唆使原告先行辦理過戶予甲○○」等情，亦非事實。況被告己○○之工作僅受託辦理相關
    地政登記事宜，有何必要介入買賣當事人之間權利義務？蓋
    買賣過戶付款之先後順序本係當事人之契約自由，與被告等
    之業務均無關，且甲○○之銀行貸款事宜，亦非被告等所承
    辦，乃係甲○○自行辦理，益見其買賣尾款是否支付、何時
    支付，對被告等而言毫無利害關係，依常理即知被告等並無
    加以干涉之理由，是被告己○○對於原告之損害並無過失。
六、爰此聲明：(一)原告之訴及其假執行之聲請均駁回；(二)如受不
    利判決，願供擔保，請准宣告免為假執行。
參、兩造不爭執之事項：
一、原告於94年1月17日透過被告巨達公司之仲介與甲○○簽立
    系爭買賣契約，由甲○○承購原告所有之系爭房地，雙方議
    定總價款為170萬元，甲○○簽約當日即支付原告定金20萬
    元。被告己○○為承辦系爭房地過戶事宜之代書，有系爭不
    動產買賣契約書、土地及建物所有權狀、建物權利異動索引
    表在卷可稽（見本院卷第8至17頁、第29頁）。
二、原告將系爭房地移轉與甲○○後，甲○○未履行協議交付尾
    款，嗣後甲○○再度將系爭房地轉手過戶於他人（見本院卷
    第5至6頁、第179頁）。
肆、得心證之理由：
一、本件原告起訴主張其於94年1月17日透過被告巨達公司之仲
    介與甲○○簽立系爭買賣契約，由甲○○承購原告所有之系
    爭房地，雙方議定總價款為170萬元，甲○○簽約當日即支
    付原告定金20萬元；又被告己○○為承辦系爭房地過戶事宜
    之代書；另原告將系爭房地移轉與甲○○後，甲○○竟未履
    行協議交付尾款，嗣後甲○○再度將系爭房地轉手過戶於他
    人等事實，已據原告提出系爭不動產買賣契約書、土地及建
    物所有權狀、建物權利異動索引表（均影本）等件為證（見
    本院卷第8至17、29頁），且為被告所不爭執，故上開原告
    主張之事實，自堪信為真實。
二、原告又主張其本無庸先行過戶所有之系爭房地予甲○○，僅
    因被告向原告聲稱甲○○欲辦理房屋貸款事宜，須將系爭不
    動產過戶至甲○○名下始得辦理之，原告為配合被告巨達公
    司之要求，方交由被告己○○辦理移轉登記手續，詎嗣後甲○○竟未履行協議交付尾款，甚至將系爭房地轉手過戶於他
    人。且原告與被告巨達公司既簽立委託銷售契約書，被告巨
    達公司卻未於簽訂本約前或同時交付房屋交易安全制度說明
    書供原告閱讀，則原告所受迄今仍未見付之尾款150萬元之
    損害，自可歸責於被告等語；被告則以前揭情辭置辯，因此
    ，本件應審究之爭點即為：(一)被告巨達房屋仲介公司仲介原
    告出賣系爭房地，是否負有擔保買方（即甲○○）交付價金
    之義務？(二)被告己○○將系爭房地過戶予甲○○辦理房屋貸
    款，是否違反系爭買賣契約第4條第3項之約定？致原告受有
    損害，被告有無可歸責之事由？(三)被告巨達公司有無於簽訂
    本約前或同時交付房屋交易安全制度說明書供原告選擇致其
    受有損害，是否可歸責於被告？茲審究如下：
(一)、被告巨達房屋仲介公司仲介原告出賣系爭房地，是否負有擔
    保買方（即甲○○）交付價金之義務？
    本件兩造雖無法提出系爭房地之委託銷售契約書，惟依原告
    提出之中信房屋專任委託銷售契約書，被告並不否認此契約
    書內容之真正，並稱每一件的專任委託書條文都一樣，本件
    有口頭約定等語（本院98年2月12、26日筆錄，卷第163頁背
    面、第169頁、第189頁），是兩造間意思表示既已互相合致
    ，自應認該「專任委託銷售契約書」已經成立生效。依本件
    專利委託銷售契約第3條（乙方義務）第9項約定：乙方（即
    被告）於仲介買賣成交時，為維護交易安全，得協助辦理有
    關過戶及貸款手續。是被告僅有協助辦理有關過戶及貸款手
    續之義務，並無擔保買方支付價金之義務。
(二)、被告己○○將系爭房地過戶予甲○○辦理房屋貸款，是否違
    反系爭房地買賣契約第4條第3項之約定？致原告受有損害，
    被告有無可歸責之事由？
    查，依實務上不動產買賣貸款作業流程，係由代償銀行先與
    原貸銀行聯絡查明申貸戶借款餘額及有無其他債務等，再由
    代償銀行先行撥款，原貸銀行接受該代償款項後出具清償證
    明，以完成第一順位抵押塗銷，並於合理作業期間（二至三
    個工作天）完成轉貸案件之代償作業。如賣方原無貸款，買
    方需要貸款，必須於買賣標的產權過戶至買受人名下，且辦
    理抵押權設定予貸款銀行後，經地政事務所核發抵押權他項
    權利證明書給銀行，銀行於取得抵押權他項權利證明書後才
    會進行撥款之手續，撥款則由銀行將貸款金額先撥入借款人
    本人於該行開立之帳戶，再由買賣雙方會同領款交付或由買
    方提出款項後再匯入賣方指定之銀行帳戶內，此為目前實務
    上操作之貸款程序，非如原告所指稱毋庸先行過戶系爭房地
    予甲○○即可向銀行辦理貸款。但為擔保買方能依約支付賣
    方尾款，故系爭買賣契約第4條第2項約定，買方無論是否貸
    款均應開立與尾款同額之本票交承辦代書保管，俟核貸後由
    受託專業代理人通知雙方會同領款交付之同時，將本票返還
    買方，該本票為乃擔保買方於付清尾款前已取得所有權，降
    低買方拒不付款之風險。且被告己○○辦理系爭房地抵押權
    設定及過戶乃併案於同日94年1月28日送入地政事務所辦理
    ，同月31日登記完畢，並非先辦理過戶後，再辦理抵押權設
    定，而係同時為之，有台北市地政規費及其他收入收據及系
    爭房地買賣所有權移轉契約書各一份在卷可稽（本院卷第90
    -100頁），是被告己○○於作業程序上已盡力使過戶與抵押
    權設定之時間一致以保護原告之權利，並未有不正當或違反
    業務上應盡注意義務之行為，難認其有過失之可言。且被告
    巨達公司既已完成本件過戶手續，其依專任委託銷售契約第
    3條第9項之協助辦理過戶及貸款手續義務即已完成，被告巨
    達公司並無違反何專任委託銷售契約上之義務之行為。俟國
    泰世華商業銀行取得他項權利證明書，將貸款金額撥入甲○○在該行開立之帳戶，甲○○應依系爭買賣契約第4條第2項
    、第3項之約定於交付尾款之同時，取回本票。又系爭買賣
    契約為原告與訴外人甲○○所簽訂，被告己○○僅為契約見
    證人，有上開契約書可憑，被告二人均非上開買賣契約書之
    當事人，自不受該契約之拘束，是該契約第4條第3項約定「
    買方應依受託專業代理人通知之期日親自辦理開戶、對保，
    俟核貸通知雙方會同領款交付或授權逕予撥入賣方指定之帳
    戶以代交付，…一次全部付清。」係買方甲○○依約應履行
    之義務，並非被告之義務。甲○○未依約支付尾款，違反系
    爭買賣契約義務者為甲○○，並非被告。況甲○○拒不付款
    後，被告已將甲○○簽發之150萬元本票交付原告，原告並
    據以向法院聲請本票裁定及強制執行，此為兩造所不爭執（
    本院卷第152頁背面），是被告已盡力維護原告之利益，自
    不應以甲○○未依約給付尾款遽認被告違反專任委託銷售契
    約之義務。故被告既無可歸責之事由，其已善盡契約上之義
    務，原告受有未收到尾款之損害乃因甲○○未依約支付尾款
    ，並非先行過戶辦理抵押貸款，是原告主張其本無需先行將
    系爭房地過戶予甲○○，卻因被告之唆使而先行過戶，致其
    受有損害云云，並不可採。
(三)、被告巨達公司有無於簽訂本約前或同時交付房屋交易安全制
    度說明書供原告選擇，致原告受有損害，是否可歸責於被告
    ？
    查依系爭房地專任委託銷售契約書第三條第1項約定，乙方
    應於簽訂本約前或同時交付「賣方權利義務說明書」及「房
    屋交易安全制度說明書」供甲方閱讀，乙方受託處理本仲介
    事務應以善良管理人之注意為之。按房屋交易安全制度為中
    信房屋就不動產買賣交易，避免買賣雙方就買賣價金之給付
    及移轉不動產所有權間所可能產生之履約風險。惟因使用房
    屋交易安全制度須另行支付費用，故買賣雙方是否使用房屋
    交易安全制度有自由選擇之權。本件兩造間既已依口頭約定
    成立專任委託銷售契約書，已如前述，則被告自負有交付「
    房屋交易安全制度說明書」供甲方（即原告）閱讀之義務，
    被告雖未能提出已交付原告「房屋交易安全制度說明書」之
    證據，惟依商業習慣，被告既然有此制度可配合辦理，其必
    然廣為宣傳，在營業處所設置大型告示板，詳細說明制度流
    程，提供說明書供客戶自由取閱，並告知仲介成功之客戶有
    此付費制度可資利用；且不動產買賣，房屋價值及成交金額
    非低，本件亦達170萬元，當事人間就買賣交易行為之進行
    必然謹慎為之，買賣雙方為避免履約風險，通常會詢問有何
    制度可降低風險，被告亦樂於告知可利用此制度，是被告辯
    稱其有告知原告有此制度可資利用，與常理相符，尚堪採信
    。況房屋交易安全制度須經買賣雙方共同簽暑，縱經雙方同
    意使用，該制度亦不能代替當事人履行契約，本件原告受有
    損害係因甲○○未依約給付尾款，並非被告未告知可使用房
    屋交易安全制度，原告所受損害與被告有無告知房屋交易安
    全制度兩者間並無因果關係。是以，原告所受損害係因甲○○債務不履行所致，尚難認被告有何違反契約上義務或有何
    故意或過失之侵權行為致原告受損害，是原告主張被告未告
    知房屋交易安全制度，致原告受損害，可歸責於被告云云，
    殊無足取。
三、綜上所述，本件被告等並無違背契約上義務之行為，亦無故
    意或過失之侵權行為等情，從而，原告本於委任契約、侵權
    行為之法律關係，請求被告應給付原告150萬元，及自本件
    起訴狀繕本送達被告之翌日起至清償日止，按年息5% 計算
    之利息，如有任一被告為給付者，另一被告於其給付範圍內
    ，免給付之義務，為無理由，應予駁回。原告之訴既經駁回
    ，其假執行之聲請，即失所依附，應併予駁回。
伍、本件事證已臻明確，兩造其餘攻擊防禦方法，核與本件判決
    結果無影響，無庸逐一論述，併此敘明。
陸、據上論結，本件原告之訴為無理由，依民事訴訟法第78條規
    定，判決如主文。
中    華    民    國    98    年    3    月    19    日
                  民事第一庭    法  官  楊晉佳
以上正本，係照原本作成。
如對本判決上訴，須於判決送達後20日內向本院提出上訴狀
中    華    民    國    98    年    3    月    20    日
                                書記官  蘇炫綺


司法院資訊處製作；財團法人民間司法改革基金會備份。
